臺灣臺北地方法院刑事判決　　　　　　　　　　　　　九十三年度交訴字第四八號
　　　公　訴　人　臺灣臺北地方法院檢察署檢察官
　　　被　　　告　乙○○
右列被告因公共危險等案件，經檢察官提起公訴（九十三年度偵字第四七四五、八七
五七號），本院判決如左：
    主  文
乙○○因過失傷害人，處拘役貳拾日，如易科罰金，以佰元折算壹日；又駕駛動力
交通工具肇事，致人受傷而逃逸，處有期徒刑陸月，如易科罰金，以佰元折算壹日
。
    事  實
一、乙○○於民國九十二年四月十四日十六時五十二分許，騎乘車牌號碼ＢＦＢ—三
    三二號重型機車後座附載其表妹甲○○，沿臺北市大安區○○○路○段第三車道
    由北往南方向行駛，行經同路段一五一巷口時，適有行人丙○○未注意來往車輛
    進入該車道，乙○○本應注意車前狀況，隨時採取必要之安全措施，而依當時日
    間自然光線、市區○○道路路面、無缺陷、無障礙物、視距良好等情形，並無不
    能注意之情況，竟疏未注意丙○○之動態，未採取必要之安全措施，貿然向前行
    駛，致其機車後座附載甲○○之右膝蓋不慎擦撞突然左轉迴身之丙○○左肘，而
    其機車右側車身擦撞告訴人之右小腿，致丙○○受有左肘挫傷、右小腿擦傷之傷
    害。乙○○於肇事後雖曾短暫停車察看，惟未上前對丙○○為救護措施、報警處
    理或留下聯絡方式，旋即另行起意騎乘上開重機車逃逸，嗣經丙○○駕駛車牌號
    碼七一五—ＬＡ號營業用小客車在後追趕，至臺北市大安區○○○路與和平東路
    口，始將乙○○騎乘之機車攔下並報警處理。乙○○於肇事後，在未被有偵查犯
    罪職權之公務員發覺前，主動向據報前往處理車禍之臺北市政府大安分局交通分
    隊員警坦承為肇事人，而自首犯罪並接受裁判。
二、案經乙○○自首及丙○○訴由臺北市政府警察局大安分局報請臺灣臺北地方法院
    檢察署檢察官偵查起訴。
    理  由
一、訊據被告乙○○固不否認在右揭時、地騎乘前開重機車行經前述肇事地點，其機
    車後座附載其表妹甲○○之右膝蓋與告訴人丙○○擦撞之事實，惟矢口否認有何
    過失傷害及肇事逃逸之犯行，辯稱：告訴人當時係站在馬路上，伊經過告訴人身
    邊時，係告訴人突然轉身，告訴人之手肘擦撞伊機車後座附載甲○○之右膝蓋，
    伊並無過失；又告訴人撞到伊表妹後，伊有停下來，當時告訴人只是站在那邊看
    其手肘有沒有怎麼樣，後來伊騎車離開停住等紅綠燈，告訴人從後面過來，並非
    被告訴人追到，伊亦非肇事逃逸云云。經查：
  (一)過失傷害罪部分：
    1.被告於右揭時、地騎乘上開重機車行經前揭肇事地點，其機車後座附載甲○○
      之右膝蓋擦撞告訴人之左肘，而其機車右側車身擦撞告訴人之右小腿之事實，
      業據告訴人於警詢中及本院審理時指訴綦詳（詳見臺灣臺北地方法院檢察署九
      十三年度偵字第四七四五號偵查卷第十二頁至第十五頁、本院卷九十三年十一
      月二十六日審判筆錄第九頁至第十一頁），並有臺北市○○○○○道路交通事
      故現場圖、臺北市政府警察局大安分局交通分隊交通事故補充資料表、交通事
      故談話紀錄表、臺北市○○○○○道路交通事故調查表(一)、臺北市○○○○○
      道路交通事故調查表(二)在卷可稽（詳見同上偵查卷第二十七頁至第三十頁、第
      三十二頁至第三十三頁）。而告訴人因本件車禍受有左肘挫傷、右小腿擦傷之
      傷害，亦有臺北市立萬芳醫院診斷證明書附卷可參（詳見同上偵查卷第二十頁
      ）。
    2.被告雖辯稱：告訴人當時係站在馬路上，伊經過告訴人身邊時，係告訴人突然
      轉身，告訴人之手肘擦撞伊機車後座附載甲○○之右膝蓋，伊並無過失云云。
      惟按汽車行駛時，駕駛人應隨時注意車前狀況，並隨時採取必要之安全措施，
      道路交通安全規則第九十四條第三項定有明文。被告既持有普通重型機車駕照
      ，已載明於卷附臺北市○○○○○道路交通事故調查報告表(二)（詳見同上偵查
      卷第三十三頁），對前引交通安全規則實難諉稱不知。證人即告訴人於本院審
      理時結證稱：「我當時開計程車停在路邊，我下車要到大安森林公園上廁所，
      我沒有要過馬路，我下車門關上，往計程車後方走，我忽然間就我的左手肘和
      右腳踝被機車撞上了，我被撞到的時候很痛，到現在都還有傷勢」等語（詳見
      本院卷九十三年十一月二十六日審判筆錄第九頁），證人即被告之表妹甲○○
      於本院審理時結證稱：「（在建國南路二段這裡有無發生何事？）我經過那裡
      ，我看到有一個人（即告訴人）站在計程車駕駛座車門外面，他的身體朝計程
      車，當時我看到他的時候他是側身，因為我們遠遠就看到他了，因為他穿白色
      衣服很明顯，大概有一兩百公尺就看到他站在那裡，後來我們到他旁邊時，他
      忽然轉身，他突然向左轉，告訴人的左手肘擦撞到我的右膝蓋，告訴人沒有倒
      地，我們的車子也沒有倒地」等語（詳見本院卷九十三年十一月二十六日審判
      筆錄第四頁），被告於本院審理時亦自承：「（請描述車禍發生情形？）我在
      一段距離五十到一百公尺看到被害人站在計程車附近，一下子在車子前面，一
      下子在車門旁邊，不知道他在做什麼事情，該地總共有三個車道，我是騎到最
      外側車道，計程車也是停在最外側車道，他停車就已經佔掉半個車道，他的人
      就站在最外側車道的中間，我看到他的時候相距一百公尺左右，我就已經稍微
      往左邊騎車，我的車子繼續前進，我的車子經過他的旁邊時，告訴人突然轉身
      左轉要跨越車道到加油站，他的手肘碰到我表妹右膝蓋」等語（詳見本院卷九
      十三年十一月二十六日審判筆錄第七頁至第八頁），足見被告於肇事前一百公
      尺左右即看見告訴人，且告訴人於左轉迴身後並未再移動更進入車道即遭被告
      所騎乘之機車後座附載甲○○之右膝蓋及其機車右側車身擦撞，益證被告疏未
      注意已進入該車道之告訴人之動態，未預留其騎乘之機車及其附載之人得以閃
      避告訴人之間距，而採取必要之安全措施，致於上揭時、地其機車後座附載甲○○之右膝蓋及其機車右側車身擦撞告訴人成傷甚明，再依卷內道路交通事故
      調查報告表(一)（詳見同上偵查卷第三十二頁）所載，於事故當時日間自然光線
      、市區○○道路路面、無缺陷、無障礙物、視距良好等一切情狀，衡情亦無不
      能注意之情事，竟疏未注意致肇本件車禍，且告訴人所受傷害與被告之過失行
      為間顯有相當因果關係。
  (二)肇事逃逸罪部分：
    被告固辯稱：告訴人撞到伊表妹後，伊有停下來，當時告訴人只是站在那邊看伊
    手肘有沒有怎麼樣，後來伊騎車離開是停等紅綠燈，告訴人從後面過來，並非被
    告訴人追到，伊亦非肇事逃逸云云。然按汽（機）車駕駛人駕駛汽機車肇事致人
    受傷或死亡，應即採取救護或其他必要之措施，並向警察機關報告不得駛離，違
    者吊扣其駕照三個至六個月，逃逸者吊銷其駕駛執照，道路交通管理處罰條例第
    六十二條第一項定有明文。考其立法意旨，係以道路交通事故之發生，常非於己
    之鄰親家里，時有告救不能情事，乃課以肇事者須即採取救護或其他必要措施，
    並應向警察機關報告，不得離開之法定義務，以防因就醫延誤致生無謂傷亡，並
    俾得通知傷亡者家屬到場，以明責任。又按刑法第一百八十五條之四之肇事逃逸
    罪，以駕駛動力交通工具肇事，有致人死傷而逃逸之事實，為其構成要件，不以
    行為人明知被害人有死傷情形為必要，亦不以被害人為無自救能力人為必要（最
    高法院九十一年臺上字第一三七號、九十年臺上字第六七八六號判決意旨參照）
    ，至肇事者是否有遺棄之故意，其離去之原因為何，則非所問（最高法院九十年
    臺上字第二一九一號判決意旨參照），且刑法第一百八十五條之四具有遺棄罪之
    性質，乃參照刑法第二百九十四條第一項之刑度增設，刑法第一百八十五條之四
    之救護義務不以汽車駕駛人因故意或過失肇事致人傷亡為必要，只要其為該交通
    事故之現場當事人，則對事故現場之傷亡人員皆有救護之義務，此即為刑法第一
    百八十五條之四與刑法第二百九十四條第一項之區別所在。是刑法第一百八十五
    條之四之立法目的，乃為維護交通，增進行車安全，促使當事人於事故發生時，
    能對被害人即時救護，減少死傷，以保護他人權益並維護社會秩序，其立法精神
    在於交通事故一旦發生，且發生人員傷亡之情況，不論是撞人或被撞，或是因其
    他事故而造成死傷，只要是在駕駛動力交通工具過程內所發生者，參與這整個事
    故過程之當事人皆應協助防止死傷之擴大，第以如駕駛人於事故發生後，隨即駕
    車逃離現場，不僅使肇事責任認定困難，更可能使受傷之人喪失生命或求償無門
    ；因此，本條所欲規範者乃當事人於交通事故發生時，不論其有無故意或過失，
    遺棄被害人於不顧之逃逸行為，故刑法第一百八十五條之四所謂駕駛動力交通工
    具肇事，乃指駕駛動力交通工具發生交通事故，非指因故意或過失導致事故發生
    而逃逸者始成立本罪，所謂逃逸，指於肇事當時或隨後離去現場之行為，祇須行
    為人主觀上有逃逸之意圖，客觀上有逃逸之行為為已足，而其擅離肇事現場之行
    為一旦付諸實施，其犯罪即已完成，不論其逃逸行為已否得逞，被害人是否在他
    人協助下獲得救護，均於上開犯罪之成立不生影響。查被告於本院審理時供陳：
    當時告訴人突然轉身左轉要跨越車道到加油站，其手肘碰到甲○○之右膝蓋，伊
    的機車晃了一下，往前進了一下就停車，伊問甲○○有沒有事，甲○○說她的膝
    蓋很痛，甲○○下車站在路上動一動看有沒有什麼事，伊及甲○○有回頭看一下
    告訴人，伊看到告訴人站在其車門旁邊看其手肘，甲○○說算了沒有什麼事，伊
    及甲○○就騎車離開等語（詳見本院卷九十三年十一月二十六日審判筆錄第七頁
    至第八頁），足證被告就其騎乘之機車後座附載甲○○之右膝蓋及其機車右側車
    身擦撞告訴人而肇事一節，應已知悉，且被告於警詢時自承其當時時速為每小時
    四十至五十公里（詳見同上偵查卷第二十九頁），而被告當時既係以每小時四十
    至五十公里之速度行進，肇事時車身亦曾晃動，在如此力道之撞擊下，一般人客
    觀上當可預見告訴人可能因此受有傷害，而告訴人當時即因遭被告騎乘之機車後
    座附載甲○○之右膝蓋及其機車右側擦撞致受有左肘挫傷、右小腿擦傷之傷害，
    已如前述，無論車禍責任歸屬如何，被告即應依前開規定報請警方處理，並停留
    現場等候調查，然竟逕行離去，且未將其姓名、車號、聯絡方式留予任何人，顯
    違反前開規定，自難辭肇事後駕車逃逸之刑責。是以被告於自己過失肇事後，明
    知擦撞告訴人成傷，竟未協助救護送醫、報警或留下聯絡方式，雖被告曾短暫下
    車停留，但並未積極施予救助，僅在旁觀望後即逕自離去，其肇事逃逸之心態及
    客觀犯行至為明確，被告前開所辯無非卸責之詞，不足採信。
  (三)此外，本件經送請臺北市車輛行車事故鑑定委員會鑑定結果，亦認：「依黃君（
    即告訴人）談話紀錄指稱『‧‧‧沿建國南路南向北行走於我車左側，突有一部
    ＢＦＢ—三三二重機沿建國南路二段北向南外側車道行駛過來‧‧‧我發現對方
    就撞到‧‧‧』，及普通重機車附載人呂君（即證人甲○○）到會補述，行人黃
    君係背對著並突然轉身致右腳與其膝蓋相觸及之情事，研判黃君有進入道路未注
    意來往車輛之事實，為本事故肇事主因，另依張君（即被告）談話紀錄指稱『‧
    ‧‧我車沿建國南路北向南行駛最外側車道大約壹百公尺左右，我見路邊有一名
    行人站立於建國南路最外側，待我行駛至地點時，該名行人突沿建國南路西側向
    東側行走，我見狀就向左閃避，但仍來不及‧‧‧』，其即應採取必要之安全措
    施，惟張君騎乘之普通重機車仍與該行人發生事故，是以研判其有未注意車前狀
    況之嫌，為肇事次因。復依乙○○到會補述，肇事後騎車停於前方約十公尺處見
    行人黃君無恙且認為係對方突然走出撞及其車附載人，所以才駛離之情事，顯然
    張君有肇事致人受傷未即採取救護或其他必要措施並向警察機關報告而駛離之事
    實。柒、鑑定意見：一、乙○○騎乘ＢＦＢ—三三二號普通重機車：(一)涉嫌未注
    意車前狀況（肇事次因）。(二)肇事致人受傷未即採取救護或其他必要措施並向警
    察機關報告而駛離。二、丙○○（行人）：進入道路未注意來往車輛（肇事主因
    ）。」等語，有臺北市車輛行車事故鑑定委員會九十三年四月二十九日北鑑審字
    第０九三三００七九八００號函附之鑑定意見書在卷足憑（詳見同上偵查卷第三
    十八頁至第三十九頁）。本件事證明確，被告過失傷害及肇事逃逸犯行堪以認定
    。
  (四)至公訴人於本院審理時聲請傳喚當時處理車禍之員警就本件擦撞位置到庭作證，
    惟臺北市○○○○○道路交通事故現場圖係記載被告之機車車頭與告訴人擦撞，
    與被告及告訴人於警詢時之陳述係被告之機車後座附載甲○○之右膝蓋及其機車
    右側車身與告訴人擦撞不符，而員警係事後到場處理，未目擊交通事故之發生，
    本院認應以被告及告訴人一致之陳述為認定事實之依據，故無予傳喚之必要，附
    此敘明。
二、核被告所為，係犯刑法第二百八十四條第一項前段之過失傷害罪，及同法第一百
    八十五條之四肇事逃逸罪。被告肇事逃逸，係在其過失行為發生後為規避責任而
    另行起意之行為，故上開兩罪犯意各別，行為互殊，構成要件不同，應分論併罰
    之。再者，依據卷附道路交通事故調查報告表(一)之記載（詳見同上偵查卷第三十
    二頁），肇事路段未劃分快慢車道分隔線，即無快慢車道之區分，被害人雖違規
    進入車道穿越道路，然仍與道路交通管理處罰條例第八十六條第二項規定有間，
    尚未能依該規定減輕被告刑責，惟被告於肇事後，於警員前往現場調查、處理時
    ，不逃避接受裁判而當場向警員自首，承認為肇事人而願接受裁判，有臺北市政
    府警察局大安分局交通分隊自首調查報告表可參（詳見同上偵查卷第三十一頁）
    。至被告於自首後對其犯罪事實有所主張或辯解，係其辯護權之行使，不能據此
    一端即謂被告無接受裁判之意（最高法院八十四年度臺上字第八二九號判決參照
    ），且行為是否構成犯罪之要件，應由法院加以認定，非憑行為人主觀認定或承
    認與否而確定。是被告已符合自首要件，應依刑法第六十二條前段之規定減輕其
    刑。爰審酌被告無前科，有卷附臺灣高等法院被告全國前案紀錄表可按，素行尚
    稱良好，其未注意車前狀況之過失程度、告訴人進入道路未注意來往車輛亦與有
    過失、犯罪之手段、告訴人受有事實欄所載傷勢，及被告犯罪後否認犯行，未見
    悔意反省，且迄未與告訴人達成和解等一切情狀，分別量處如主文所示之刑，並
    均諭知易科罰金之折算標準，以示懲儆。
據上論斷，應依刑事訴訟法第二百九十九條第一項前段，刑法第二百八十四條第一項
前段、第一百八十五條之四、第六十二條前段、第四十一條第一項前段，罰金罰鍰提
高標準條例第一條前段、第二條，判決如主文。
本案經檢察官陳淑雲到庭執行職務
中　　　華　　　民　　　國　　九十三　　年　　 十二 　　月　　 十七 　　日
                                    臺灣臺北地方法院交通法庭
                                        審判長法  官  吳靜怡
                                              法  官  王綽光
                                              法  官  孫萍萍
右正本證明與原本無異
如不服本判決應於送達後十日內向本院提出上訴狀
                                              書記官  陳弘文
中　　　華　　　民　　　國　　九十三　　年　　 十二 　　月　　 十七 　　日
附錄本判決論罪科刑法條：
刑法第二百八十四條
因過失傷害人者，處六月以下有期徒刑、拘役或五百元以下罰金。致重傷者，處一年
以下有期徒刑、拘役或五百元下罰金。
從事業務之人，因業務上之過失傷害人者，處一年以下有期徒刑、拘役或一千元以下
罰金。致重傷者，處三年以下有期徒刑、拘役或二千元以下罰金。
刑法第一百八十五條之四
駕駛動力交通工具肇事，致人死傷而逃逸者，處六月以上五年以下有期徒刑。
